臺灣新竹地方法院民事裁定  
109年度監宣字第255號
聲  請  人  蔡民椿  


相  對  人  蔡煥聰  

關  係  人  蔡嘉鈴  

上列當事人間請求監護宣告事件，本院裁定如下：
    主    文
一、宣告蔡煥聰（男，民國00年00月00日生，身分證統一編號：
    Z000000000號）為受監護宣告之人。
二、選定蔡民椿（男，民國00年00月00日生，身分證統一編號：
    Z000000000號）為受監護宣告之人之監護人。
三、指定新竹市政府為會同開具財產清冊之人。 
四、聲請程序費用由受監護宣告之人負擔。
    理    由
一、聲請意旨略以：聲請人為相對人之子，相對人現高齡已逾84
    歲，於民國108年10月17日接受緊急開顱手術，並領有極重
    度身心障礙證明，已不能為意思表示或受意思表示，或不能
    辨識其意思表示之效果，爰依法聲請宣告相對人為受監護宣
    告之人，並提出國立臺灣大學醫學院附設醫院新竹分院診斷
    證明書、身心障礙證明、戶籍謄本及照片等件為證。
二、按對於因精神障礙或其他心智缺陷，致不能為意思表示或受
    意思表示，或不能辨識其意思表示之效果者，法院得因本人
    、配偶、四親等內之親屬、最近一年有同居事實之其他親屬
    、檢察官、主管機關、社會福利機構、輔助人、意定監護受
    任人或其他利害關係人之聲請，為監護之宣告，民法第14條
    第1 項定有明文。又法院應於鑑定人前，就應受監護宣告之
    人之精神或心智狀況，訊問鑑定人及應受監護宣告之人，始
    得為監護之宣告。但有事實足認無訊問之必要者，不在此限
    。鑑定應有精神科專科醫師或具精神科經驗之醫師參與並出
    具書面報告，家事事件法第167條第1項、第2項分別定有明
    文。經查：
（一）本件聲請人主張相對人於108年10月17日經開顱手術，身
      心殘障等級為「極重度」等情，業據提出診斷證明書及中
      華民國身心障礙證明影本等件（見本案卷一第8至9頁）為
      證，爰認本件以囑託國軍新竹地區醫院附設民眾診療服務
      處精神醫學科周漢威醫師（下稱鑑定人）對相對人進行精
      神或心智狀況之鑑定即為已足，並無本院訊問相對人之必
      要，合先敘明。
（二）本院審酌下列證據：相對人呈現出血性腦中風後之缺氧性
      腦病變狀態。其感覺、運動、言語等功能均已完全喪失，
      無自我照顧、人際溝通等能力。且長期臥床，仰賴鼻胃管
      灌食維生，所有日常照料均需他人代勞。就精神醫學之專
      業判斷，相對人已呈植物人狀態，對外界事物之知覺、理
      會、判斷作用、及自由決定意思之能力，均已喪失，由於
      有缺氧性之傷害，臨床上恢復之機率偏低。其目前之精神
      狀態已達「因精神障礙致不能為意思表示及受意思表示」
      需人監護之程度等情，有國軍新竹地區醫院附設民眾診療
      服務處109年9月18日醫桃新民字第1090010097號函暨所附
      之精神鑑定報告書可稽（見本案卷一第55至56頁），爰認
      聲請人聲請對相對人為監護宣告為有理由，應予准許。
三、次按，受監護宣告之人應置監護人；法院為監護之宣告時，
    應依職權就配偶、四親等內之親屬、最近一年有同居事實之
    其他親屬、主管機關、社會福利機構或其他適當之人選定一
    人或數人為監護人，並同時指定會同開具財產清冊之人；法
    院選定監護人時，應依受監護宣告之人之最佳利益，優先考
    量受監護宣告之人之意見，審酌一切情狀，並注意下列事項
    ：（一）受監護宣告之人之身心狀態與生活及財產狀況。（
    二）受監護宣告之人與其配偶、子女或其他共同生活之人間
    之情感狀況。（三）監護人之職業、經歷、意見及其與受監
    護宣告之人之利害關係。（四）法人為監護人時，其事業之
    種類與內容，法人及其代表人與受監護宣告之人之利害關係
    ，民法第1110條、第1111條第1 項、第1111條之1 分別定有
    明文。經查：
（一）相對人之配偶已歿，育有子女兩人即聲請人及關係人蔡嘉
      鈴等情，有聲請人陳報之戶籍謄本（見本案卷一第10頁）
      在卷可按。且相對人並未有意定監護人，業經本院依職權
      查詢司法院意定監護契約管理系統查詢明確，有該查詢結
      果在卷可參。
（二）本院囑託新竹市政府社工就聲請人及關係人蔡嘉鈴對本件
      聲請之意見等節進行調查，有新竹市政府109年11月16日
      府社救字第1090172936號函暨所附之新竹市政府辦理監護
      權案件訪視調查表（見本案卷一第92至95頁）在卷可稽。
      訪視會談結果略以：
　 1、聲請人部分：
　　⑴相對人生活現況（受照顧情形）：　
　　　相對人與關係人蔡嘉鈴兩人同住，聲請人每日前往相對人
      家中用膳及盥洗，再返回居住處居住，相對人108年10月1
      7日因腦中風送台大醫院新竹分院治療，108年12月17日出
      院委由和平醫院附設護理之家照顧，因今（109)年新冠肺
      炎嚴重，及照顧品質未如預期，109年4月申請外籍看護工
      ，並於109年5月中旬接相對人返家照顧，返家後發現罹疥
      瘡，聲請人懷疑係委由和平醫院附設護理之家照顧時感染
      ，相對人病後照顧費用由關係人蔡嘉鈴新竹第三信用合作
      社帳戶支付至109年8月初（聲請人表示關係人蔡嘉鈴帳戶
      内金額係相對人定存，因相對人生病後，聲請人將相對人
      存款交由關係人蔡嘉鈴保管，定存金額計120萬元及3萬餘
      元現金），目前照顧費用4萬多元，由關係人蔡嘉鈴支付
      數千元，餘由聲請人支付；聲請人每日早晚返家餵藥及協
      助照顧事宜，關係人蔡嘉鈴透過監視器了解外籍監護工照
      顧相對人情形；目前週日有申請長照喘息服務6小時。相
      對人除需抽痰、使用氧氣製造機外，原以鼻胃管灌食，10
      9年9月24日鼻胃管咳出送台大醫院新竹分院，9月27日轉
      台北臺大醫院裝胃造口。
　  ⑵擔任監護人意願：
　　　聲請人具擔任監護人意願，並希望指定主管機關或社會福
      利機構為會同開具財產清冊之人；若未選任其為監護人，
      希望由公正第三人擔任監護人，但不希望由關係人蔡嘉鈴
      擔任監護人。
    ⑶生活現況（含日常作息、健康情形、工作概述等）
　　　聲請人目前在新竹市警察局任職，育有二子，分別就讀國
      中二年級及國小四年級，聲請人之妻為全職家庭主婦，並
      協助聲請人處理相對人照顧相關事宜，目前聲請人每日早
      晚返家餵相對人吃藥，及處理相對人就醫事宜。
　　⑷照顧相對人的意願及態度：
　　　聲請人對於由其照顧相對人表示同意，但其收入為家中唯
      一經濟來源，已借款裝修相對人目前居住之房間，聲請人
      希望相對人照顧費用由相對人存款先行支應，不足款項由
      聲請人及關係人蔡嘉鈴共同負擔，並維持目前照顧模式。
　　⑸綜合評估及建議：
　　　經訪談得知，聲請人月收入8萬餘元，健康情形良好，應
      對得宜，具擔任監護人意願及能力。
   2、關係人蔡嘉鈴部分：
    ⑴相對人生活現況（受照顧情形）：
      相對人與關係人蔡嘉鈴兩人同住，目前相對人照顧費用約
      5萬元，由關係人蔡嘉鈴支付水、電、瓦斯及氧氣製造機
      租賃費用約1萬元，餘由聲請人支付；關係人蔡嘉鈴表示
      目前相對人用藥由聲請人負責，但其擔心聲請人未按時給
      藥；自109年10月起週日聲請人有申請長照喘息服務。相
      對人除需抽痰、使用氧氣製造機外，原以鼻胃管灌食，10
      9年9月24日鼻胃管咳出送台大醫院新竹分院，9月27日轉
      台北臺大醫院裝胃造口（由聲請人決定，關係人蔡嘉鈴不
      贊成）。
    ⑵擔任監護人意願：
      關係人蔡嘉鈴具擔任監護人意願，但不希望由聲請人擔任
      監護人。
　　⑶生活現況（含日常作息、健康情形、工作概況等）：
　　　關係人蔡嘉鈴未婚，目前待業中，原協助外籍看護工照顧
      相對人，經觀看監視器發現外籍看護工未妥適照顧相對人
      ，與聲請人對相對人照顧未達成共識。
　  ⑷照顧相對人的意願及態度：
　　　關係人蔡嘉鈴對於由其照顧相對人表示同意，但其目前無
      收入來源，現有新竹第三信用合作社存款約50萬元，關係
      人蔡嘉鈴希望相對人照顧費用由關係人蔡嘉鈴及聲請人共
      同負擔。
　　⑸綜合評估及建議：
      經訪談得知，關係人蔡嘉鈴無收入來源，現有約50萬元存
      款，健康情況良好，具擔任監護人意願及能力。      
（三）本院審酌歷次開庭調查結果及新竹市政府之訪視調查告，
      認聲請人及關係人蔡嘉鈴之間無法互信，且爭執之重點在
      於相對人財產之管理及照護品質。經本院函調相對人及關
      係人蔡嘉鈴於新竹第三信用合作社（下稱三信）所開立帳
      戶之交易明細，關係人蔡嘉鈴於該社帳號0000000000000
      號活期儲蓄存款帳戶於108年10月17日即相對人顱內出血
      送醫急診日後迄今，有多筆金額合計達新臺幣（下同）1,
      121,069元之定存款項存入，且其中30萬元、10萬元、10
      萬元均於存入當日即以現金之方式領出。而關係人蔡嘉鈴
      亦自陳相對人曾將100多萬元，以定存之方式存入其三信
      帳戶內，此有本院109年9月24日訊問筆錄可證（見本案卷
      一第29頁）。然聲請人與關係人蔡嘉鈴間就該各筆定存款
      項究係屬相對人所有，抑或相對人業已贈與關係人蔡嘉鈴
      ，而為關係人蔡嘉鈴所有等節已有爭執。復經本院調閱相
      對人之財產資料，相對人於108年度無收入，名下財產僅
      有新竹市○○段000地號土地1筆（面積8平方公尺；權利範
      圍：全部），而該土地係相對人現居地之違建房屋座落處
      之部分土地，業據聲請人於訊問時到庭陳述明確，此有本
      院109年11月26日訊問筆錄及相對人之稅務電子閘門財產
      所得調件明細表可證（見本案卷一第39頁、第99頁）。從
      而，該土地現時誠難獨立處分或變賣以作為相對人養護之
      經濟來源。又相對人於三信所開立帳號0000000000000號
      帳戶（支票存款帳戶）、0000000000000號帳戶（活期儲
      蓄存款帳戶）之迄今餘額，分別僅為127元、2,401元；且
      支票存款帳戶於90年10月23日、活期儲蓄存款帳戶於106
      年12月21日後，即未有交易紀錄等情，亦有三信109年10
      月14日（109）新三合總字第6203號、第6204號函暨所附
      之交易明細可證（見本案卷一第59至82頁）。是從卷內相
      關事證可認，相對人除前揭以定存存入關係人蔡嘉鈴三信
      帳戶內之金錢外，並無其餘財產可能供作其年老日常生活
      使用。另關係人蔡嘉鈴雖對外傭照護相對人之方式多有意
      見，並主張所聘僱之外傭有虐待或不當照顧相對人之情事
      云云，並提出相對人受傷照片及監視錄影畫面截圖等件為
      證。惟觀諸關係人蔡嘉鈴所提之相對人手、腳等照片（見
      本案卷二），相對人所受傷勢係遍布手肘等部位各處，而
      並非集中於某單一處。且拍照時續長達數月，照顧相對人
      之外傭亦有更替。則相對人之傷勢究係遭受不當對待所致
      ，抑或因相對人長期臥床已經年逾所生，其間之因果關係
      卷內並無相關事證可資佐認，自難逕以關係人蔡嘉鈴主張
      相對人遭外傭虐待或不當照顧等節為可採。且關係人蔡嘉
      鈴自身無力應允聲請人曾所提出由關係人蔡嘉鈴自行全日
      照護相對人，再由聲請人支付關係人蔡嘉鈴3萬元之建議
      ，亦無意願與外傭持續輪值照護相對人，此有關係人蔡嘉
      鈴所提之訊息截文可佐（見本案卷二第113頁、第119頁）
      。故考量關係人蔡嘉鈴就相對人之財產恐有前述利害相左
      之情事，且其客觀上無法獨力全時照護相對人，亦無法與
      聲請人或外傭協調照護方式以取得共識同謀合作。併未能
      具體提出相對人之照護方式與自身因應計畫，由其擔任相
      對人之監護人，自難認妥當。而聲請人前為改善相對人之
      居家照護品質，已出資改建相對人之居住環境，且安排配
      偶李心菊及所出資聘僱之外傭實際照護相對人，卷內亦無
      事證堪認其有不當照護之情事。又聲請人多次向關係人蔡
      嘉鈴表明欲救護與擔負養護相對人之心意，此有關係人蔡
      嘉鈴所提出之訊息截圖可證（見本案卷二第130頁、第132
      頁），且聲請人當庭表明縱使相對人所有款項用罄，其亦
      願負責照顧相對人等節，此亦有本院109年9月24日訊問筆
      錄可證（見本案卷一第34頁）。足認聲請人擔任相對人之
      監護人應符合相對人之最佳利益，爰依法選任。
四、又關於指定相對人之會同開具財產清冊之人，因聲請人與關
    係人蔡嘉鈴間就相對人之財產範圍爭執日烈，若勉強選任，
    將致使監護人難以會同開立相對人之財產清冊，不符相對人
    之利益。而新竹市政府為身心障礙者權益保障社會福利之主
    管機關，轄下有扶助身心障礙者之專責單位，並有專業社會
    工作人員從事相關業務，對身心障礙之病人提供保護、服務
    及照顧等事務最為熟悉，爰併指定新竹市政府為相對人之會
    同開具財產清冊之人，以維護相對人之利益。
五、末按，依民法第1113條準用同法第1099條至第1102條之規定
    ，監護開始時，監護人對於受監護人之財產，應會同開具財
    產清冊之人於2個月內開具財產清冊，並陳報法院；於財產
    清冊開具完成並陳報法院前，監護人對於受監護人之財產，
    僅得為管理上必要之行為；監護人應以善良管理人之注意執
    行監護職務；監護人對於受監護人之財產，非為受監護人之
    利益，不得使用、代為或同意處分；監護人為代理受監護人
    購置或處分不動產、代理受監護人就供其居住之建築物或其
    基地出租、供他人使用或終止租賃之行為，非經法院許可，
    不生效力；監護人不得以受監護人之財產為投資（但購買公
    債、國庫券、中央銀行儲蓄券、金融債券、可轉讓定期存單
    、金融機構承兌匯票或保證商業本票，不在此限）；監護人
    亦不得受讓受監護人之財產，附此敘明。至於聲請人所稱關
    係人蔡嘉鈴涉嫌不當運用相對人財產云云，則與本件程序無
    關，如有爭執，應另行解決，自不待言。
六、裁定如主文。
中　　華　　民　　國　　110 　年　　1 　　月　　13　　日
                  家事法庭  法  官  許翠玲
以上正本係照原本作成。
如對本裁定抗告，須於裁定送達後10日之不變期間內，向本院提
出抗告狀，並繳納抗告費新臺幣1,000元。
中　　華　　民　　國　　110 　年　　1 　　月　　13　　日
                            書記官  邱文彬